臺灣苗栗地方法院民事判決　　　　　　　 98年度訴字第377號
原　　　告　柳梁喬
訴訟代理人　李文傑律師
複代理人　　洪建忠
被　　　告　陳顯宗
訴訟代理人　陳建榮
被　　　告　陳金水
　　　　　　葉玉金
　　　　　　陳錦庭
　　　　　　黃登炎
兼上一人
訴訟代理人　陳天文
被　　　告　周文惠
　　　　　　杜世安杜開煌承受.
　　　　　　郭萬吉
上　一　人
訴訟代理人　郭聰輝
被　　　告　郭金松
　　　　　　　　　　　　4號
訴訟代理人　郭銘樂
被　　　告　渣打國際商業銀行股份有限公司
法定代理人　曾璟璇
訴訟代理人　黃靖男
上列當事人間請求分割共有物事件，本院於民國100 年7 月27日
言詞辯論終結，判決如下：
    主  文
兩造共有如附表一所示之土地應合併分割，分割方法如附圖二（
即內政部國土測繪中心民國九十九年十二月六日鑑定圖(二)）所示
：編號A6、A8、A10 、A15 部分、面積八十五平方公尺，分歸原
告取得；編號A1部分、面積十七平方公尺，分歸被告渣打國際商
業銀行股份有限公司取得；編號A2部分、面積四十一平方公尺，
分歸被告郭金松取得；編號A3部分、面積五十三平方公尺，分歸
被告郭萬吉取得；編號A4、A13 部分、面積九十三平方公尺，分
歸被告黃登炎取得；編號A5、A7、A14 部分、面積六十九平方公
尺，分歸被告杜世安取得；編號A9、A11 、A16 部分、面積七十
四平方公尺，分歸被告陳天文取得；編號A12 、A17 部分、面積
一○八平方公尺，分歸被告陳顯宗、陳金水、葉玉金、陳錦庭等
四人，依序按應有部分各為六分之一、六分之一、六分之一及六
分之三繼續維持共有；苗栗縣後龍鎮○○段1727地號土地、面積
一一八平方公尺，分歸被告周文惠取得。
原告柳梁喬、被告郭萬吉、陳天文、陳顯宗、陳金水、葉玉金、
陳錦庭等人，應各補償被告渣打國際商業銀行股份有限公司、郭
金松、黃登炎、杜世安、周文惠如附表二示之金額。
訴訟費用由兩造按附表三所示之比例分擔。
    事實及理由
壹、程序方面：
一、按原告於判決確定前，得撤回訴之全部或一部。但被告已為
    本案之言詞辯論者，應得其同意。訴之撤回應以書狀為之。
    但於期日，得以言詞向法院或受命法官為之。民事訴訟法第
    262 條第1 項、第2 項定有明文。查原告起訴聲明係：「(一)
    先位聲明：被告應協同原告就坐落苗栗縣後龍鎮○○段1727
    地號、面積118 平方公尺；同段1728地號、面積245 平方公
    尺；同段1736地號、面積52平方公尺；同段1737地號、面積
    9 平方公尺；同段1738地號、面積234 平方公尺；同段1735
    地號、面積23平方公尺；同段1739地號、面積20平方公尺之
    土地，辦理分割登記。其中如起訴狀附圖所示A 部分面積11
    8 平方公尺登記歸被告周文惠取得，B 部分面積136 平方公
    尺登記歸被告陳顯宗、陳金水、葉玉金、陳錦庭共同取得；
    C 部分面積74平方公尺登記歸被告陳天文取得；D 部分面積
    82平方公尺登記歸原告取得；E 部分面積69平方公尺登記歸
    被告杜開煌取得；F 部分面積88平方公尺歸被告黃登炎取得
    ；G 部分面積59平方公尺登記歸被告郭萬吉取得；H 部分面
    積55平方公尺登記歸被告郭金松取得；I 部分面積20平方公
    尺登記歸被告渣打國際商業銀行股份有限公司（下稱被告渣
    打銀行）取得。(二)備位聲明：兩造共有如附表一所示之土地
    准予原物分割；被告陳顯宗、陳金水、葉玉金、陳錦庭共有
    坐落苗栗縣後龍鎮○○段1735地號、面積23平方公尺准予原
    物分割；被告郭萬吉所有坐落苗栗縣後龍鎮○○段1739地號
    、面積20平方公尺准予原物分割。」嗣原告於民國99年9 月
    14日準備程序時，當庭撤回第一項先位聲明全部，及第二項
    備位聲明中關於同段1735、1739地號土地准予裁判分割之請
    求，核應屬訴之一部撤回；而被告陳金水、陳錦庭、陳天文
    、杜開煌、郭萬吉、郭金松、渣打銀行於期日到場，雖未為
    同意與否之表示，惟自該期日起10日內並未提出異議，視為
    同意撤回，另被告陳顯宗、葉玉金、周文惠則於原告撤回前
    ，尚未為本案之言詞辯論，揆諸前開法條規定，無庸得其等
    同意，是原告撤回本件訴之一部，核屬有據。
二、次按因繼承、強制執行、徵收、法院之判決或其他非因法律
    行為，於登記前已取得不動產物權者，應經登記，始得處分
    其物權；民法第759 條亦有明文。又共有物之分割在使共有
    關係變更為單獨所有，其性質為共有人間應有部分之交換，
    自屬處分行為，須以共有人之處分權存在為前提，是以共有
    人就共有物如無處分權可資行使，共有人無從以協議方式為
    分割，法院亦不能依共有人之請求為裁判分割，故共有之不
    動產之共有人中一人死亡，他共有人請求分割共有物時，為
    求訴訟之經濟起見，可許原告就請求繼承登記及分割共有物
    之訴合併提起，即以一訴請求該死亡之共有人之繼承人辦理
    繼承登記，並請求該繼承人於辦理繼承登記後與原告及其餘
    共有人分割共有之不動產（最高法院69年台上字第1134號判
    例意旨、70年第2 次民事庭會議決議(二)參照）。又不變更訴
    訟標的，而補充或更正事實上或法律上之陳述者，非為訴之
    變更或追加，民事訴訟法第256 條另載有明文。原告於100
    年6 月24日再將其訴訟聲明變更為：「(一)被告杜世安應就其
    被繼承人杜開煌所有坐落苗栗縣後龍鎮○○段1728地號土地
    ，地目建，面積245 平方公尺，應有部分448 分之45；及同
    段1737地號土地，地目建，面積9 平方公尺，應有部分8 分
    之1 ；及同段1738地號土地，地目建，面積234 平方公尺，
    應有部分360 分之77，辦理繼承登記。(二)兩造共有如附表一
    所示之土地，准予依99年12月6 日國土測繪中心鑑定圖(二)（
    下稱附圖二）所示予以分割，即原告分得編號A6、A8、A10
    、A1 5土地面積85平方公尺，被告渣打銀行分得編號A1土地
    面積17平方公尺，被告郭金松分得編號A2土地面積41平方公
    尺，被告郭萬吉分得編號A3土地面積53平方公尺，被告黃登
    炎分得編號A4、A13 土地面積93平方公尺，被告杜開煌分得
    編號A5、A7、A14 土地面積69平方公尺，被告陳天文分得編
    號A9、A11 、A16 土地面積74平方公尺，被告陳顯宗、陳金
    水、葉玉金、陳錦庭共同分得編號A12 、A17 土地面積108
    平方公尺，被告周文惠分得同段1727地號土地面積118 平方
    公尺。」（見本院卷(二)第310 頁），核前開第一項聲明部分
    係因被告杜開煌於本件訴訟繫屬中過世，其繼承人即被告杜
    世安仍未就其繼承杜開煌所有系爭1738、1737、1728地號土
    地之應有部分，辦理繼承登記，原告乃追加此部分之聲明，
    揆諸前揭最高法院決議意旨，應予准許。惟其後被告杜世安
    已於
    本件言詞辯論終結前辦妥繼承登記，有卷附系爭1738、1737
    、1728地號土地最新土地登記謄本（見本院卷(二)第360 頁至
    第368 頁）在卷可憑，原告乃當庭以言詞撤回此部分請求，
    到場被告杜世安迄未提出異議，依前開說明，此部分撤回於
    法亦無不合。至原告前開第二項聲明變更部分，係原告就
    本件裁判分割之分割方案，補充或更正事實上之陳述，非為
    訴之變更或追加。
三、次按當事人死亡者，訴訟程序在有繼承人、遺產管理人或其
    他依法令應續行訴訟之人承受其訴訟以前當然停止。民事訴
    訟法第168 條至第172 條及前條所定之承受訴訟人，於得為
    承受時，應即為承受之聲明。民事訴訟法第168 條、第175
    條分別定有明文。查被告杜開煌於本件訴訟繫屬後即100 年
    3 月21日死亡，有卷附之除戶戶籍謄本（見本院卷(二)第267
    頁）可憑，而被告杜開煌之繼承人原應為杜世安、杜世陽、
    杜世龍、杜清山、杜蓮花等5 人，惟其中杜世陽、杜世龍、
    杜清山、杜蓮花等4 人已聲請拋棄繼承，經本院以100 年度
    司繼字第178 號准予備查在案，且同前述，被告杜世安並已
    就系爭1738、1737、1728地號土地辦理繼承登記，有繼承系
    統表、相關戶籍謄本、系爭土地土地登記謄本附卷足證（見
    本院卷(二)第266 頁、第268 頁至第271 頁、第360 頁至第36
    8 頁），從而，原告聲請以被告杜開煌法定繼承人即被告杜
    世安承受訴訟，於法亦屬有據，應予准許。
四、被告葉玉金、郭萬吉、周文惠經合法通知，未於言詞辯論期
    日到場，核均無民事訴訟法第386 條各款所列情形，爰依民
    事訴訟法第385 條第1 項前段之規定，准原告之聲請，由其
    一造辯論而為判決。
貳、實體方面：
一、原告主張：苗栗縣後龍鎮○○段1727、1728、1736、1737、
    1738地號土地（下稱系爭土地），係原告分別與被告等人所
    共有，其應有部分各如附表一所示。98年3 月25日兩造就系
    爭土地簽立分割協議書，約定土地分割事宜，嗣後再將同段
    1735、1739地號等2 筆土地併入上開分割協議，製作如起訴
    書所示之分割圖予兩造簽認，然被告陳顯宗、陳金水、葉玉
    金、陳錦庭、郭萬吉等5 人遲未簽名蓋章，致上開方案遭苗
    栗縣竹南地政事務所駁回。查系爭土地並無不能分割之情事
    ，共有人間亦無不為分割之協議，苟共有關係長期存續，共
    有關係將益形複雜，爰依民法第824 條第2 項、第6 項規定
    ，請求將系爭土地合併分割，分割方法則如附圖二所示（即
    方案一）。另關於鑑定人宸煇不動產估價師事務所所為之找
    補鑑價報告，其立論係以系爭土地無任何建物之情況為鑑價
    基礎，惟兩造於早年各自承購時，係就系爭土地及房屋就現
    狀購買，故購買臨路房屋者，價格較後方房屋為高，且因原
    告付出較高之買賣價金，原地主始交付臨路建物並移轉其認
    與建物面積相符之土地應有部分予原告，其他被告亦係如此
    。則原告於71年間承買系爭土地及其上之建物時，既已付出
    較高價款，即無庸再為找補，惟鑑價報告未見及此，其所為
    系爭5 筆土地價額及找補方式即欠妥適等語。並聲明：兩造
    共有如附表一所示之土地准予依附圖二所示分割，即原告分
    得編號A6、A8、A10 、A15 土地、面積85平方公尺，被告渣
    打銀行分得編號A1土地、面積17平方公尺，被告郭金松分得
    編號A2土地、面積41平方公尺，被告郭萬吉分得編號A3土地
    、面積53平方公尺，被告黃登炎分得編號A4、A13 土地、面
    積93平方公尺，被告杜開煌分得編號A5、A7、A14 土地、面
    積69平方公尺，被告陳天文分得編號A9、A11 、A16 土地、
    面積74平方公尺，被告陳顯宗、陳金水、葉玉金、陳錦庭共
    同分得編號A12 、A17 土地、面積108 平方公尺，被告周文
    惠分得同段1727地號土地、面積118 平方公尺。
二、被告則以：
（一）被告陳天文、黃登炎：同意合併分割，亦願依原告主張方
      案一分割系爭土地，惟鑑定人宸煇不動產估價師事務所鑑
      定兩造應互為補償金額不合理，應該以系爭土地之土地公
      告現值為基準，並以加權平均方式來計算土地價值，較為
      公平合理。
（二）被告陳錦庭、陳金水、陳顯宗、葉玉金：同意合併分割，
      亦願依原告主張方案一分割系爭土地，由被告陳錦庭、陳
      金水、陳顯宗、葉玉金等4 人分得如附圖二所示編號A12
      、A17 土地、面積108 平方公尺土地，並按原應有部分比
      例繼續維持共有。惟鑑定報告認為兩造應互為補償金額顯
      不合理，茲被告陳錦庭等4 人所分得土地總面積減少11.5
      9 平方公尺，卻仍須補償新臺幣（下同）80幾萬元，原告
      主張方案一及被告郭金松主張依內政部國土測繪中心100
      年2 月11日補充鑑定圖(一)（見本院卷(二)第156 頁，下稱附
      圖三）所示分割方案（即方案二）相較，除被告郭金松、
      郭萬吉外，其他共有人所分得位置、面積均相同，惟鑑定
      結果就各該共有人依上開兩種分割方案，所分得之土地單
      價卻有差異，可知鑑定報告不可採，應該以系爭土地之土
      地公告現值為基準，並以加權平均方式來計算土地價值，
      較為公平等語。
（三）被告郭萬吉：本件依國土測繪中心鑑定書及鑑定圖(一)（即
      100 年2 月11日現況圖，下稱附圖一）所示，被告渣打銀
      行、郭金松及郭萬吉分別所有之建物，均不符建築法第44
      條及苗栗縣畸零地使用自治條例第3 條及第6 條規定，被
      告周文惠建物則不符合建築法第42條規定，倘按原告主張
      分割方案，上述4 位被告將因物之使用目的不能分割，故
      原告請求裁判分割於法不合；如得以裁判分割，被告郭萬
      吉願意合併分割，分割方案則採原告主張之方案一，另原
      則上同意鑑價報告結果，除鑑定報告中關於被告渣打銀行
      分得如附圖二所示編號A1部分係以素地來評估，而未將地
      上物對地價影響及土地合併使用利益考量進去，此部分應
      重新鑑定等語。並聲明：原告之訴駁回，訴訟費用應由原
      告負擔。
（四）被告郭金松：同意合併分割，但分割方式依照被告郭金松
      就系爭1738地號土地原應有部分比例下進行分割，即附圖
      三（即方案二）所示被告郭金松分得編號A2、面積51平方
      公尺土地，被告郭萬吉則分得編號A3、面積43平方公尺土
      地，至於其他共有人所分得面積、位置則不變動。蓋被告
      郭金松所有龍南段490 建號房屋及被告郭萬吉所有同段48
      9 建號房屋，均坐落於系爭1738、1739地號土地，而上開
      2 筆房屋原係被告2 人所共有，其中490 建號被告郭金松
      權利範圍3 分之1 、被告郭萬吉3 分之2 ，489 建號則係
      被告郭金松權利範圍3 分之2 、被告郭萬吉3 分之1 ，嗣
      於91年6 月被告2 人才互相移轉上開房屋應有部分。查方
      案一及方案二相較，除被告郭金松、郭萬吉外，其他共有
      人所分得之位置、面積均無影響，如採方案一被告郭金松
      雖可取得土地補償金100 多萬元，惟系爭1738地號土地原
      按應有部分可分得之土地則須分予被告郭萬吉，屆時將致
      被告郭金松所有龍南段490 建號房屋須拆屋還地，無法維
      持其完整性，故方案二應為較妥適之分割方案等語。
（五）被告杜世安、渣打銀行：同意合併分割，亦願依原告主張
      方案一分割系爭土地，至鑑定報告鑑定兩造互補金額乃係
      鑑定人依其專業所為，故互補金額應以鑑定報告為準等語
      。
（六）被告周文惠：被告周文惠係於87年間向原地主買受系爭土
      地應有部分及其上建物，因該建物未臨道路，故原地主以
      臨路建物較低之價格售予被告，原告則因購買臨路建物，
      付出較高價款，其他人亦比照辦理。茲兩造既於當年以與
      系爭不動產現況價值相符之價款向原地主買受，如今依建
      物坐落位置進行土地分割，即無任何損失可言，亦無庸依
      不同地區再為找補，故被告周文惠同意以現況分割，無須
      給予補償等語。
三、按各共有人，除法令另有規定外，得隨時請求分割共有物。
    但因物之使用目的不能分割或契約訂有不分割之期限者，不
    在此限。民法第823 條第1 項定有明文。經查，原告主張系
    爭1727、1728、1736、1737、1738地號等5 筆土地為相鄰土
    地，係原告分別與被告等人所共有，其應有部分各如附表一
    所示，均係都市計畫商業區之建地，且土地並未訂有不分割
    之期限，兩造間雖曾協議分割然因無法達成共識，致申辦合
    併分割乙案遭苗栗縣竹南地政事務所退回等事實，有土地登
    記謄本、地籍圖、苗栗縣後龍鎮使用分區證明書、原告與部
    分被告於98年間簽訂分割協議書、苗栗縣竹南地政事務所發
    回通知書等件在卷可考（見本院卷(一)第8 至25頁、第27至32
    頁），且為兩造所不爭執，自堪信為真實。又系爭土地既係
    屬都市計畫商業區之建地，現行法令並無禁止分割之規定，
    準此，原告主張依民法第823 條第1 項規定訴請裁判分割系
    爭土地，即屬有據。至被告郭萬吉雖辯以被告渣打銀行、郭
    金松、郭萬吉等人所有坐落於系爭土地上之建物，未符合建
    築法第44條及苗栗縣畸零地使用自治條例第3 條及第6 條規
    定，被告周文惠所有建物則不符合建築法第42條規定，核屬
    「因物之使用目的不能分割」之情形，故應駁回原告裁判分
    割之請求云云。惟按民法第823 條第1 項但書所謂因物之使
    用目的不能分割，係指共有物繼續供他物之用，而為其物之
    利用所不可缺，或為一權利之行使所不可缺者而言，例如界
    標、界牆、區分所有建築物之共同部分等是，至分割後土地
    是否與建物分離係分割之結果，與因物之使用目的不能分割
    ，兩者內涵不同（最高法院50年台上字第970 號判例、97年
    台上字第1593號判決意旨參照）。可知系爭土地上現有之建
    物縱如被告郭萬吉所述，有未符合建築法或畸零地使用自治
    條例等相關規定，乃係該「建物」現有已存在之狀態，然此
    部分核與建物所坐落之「土地」，是否有因物之使用目的不
    能分割涵意不同，故被告郭萬吉前開抗辯，顯有誤會，應不
    足採。
四、次按分割之方法不能協議決定，或於協議決定後因消滅時效
    完成經共有人拒絕履行者，法院得因任何共有人之請求，命
    為下列之分配：(一)以原物分配於各共有人。但各共有人均受
    原物之分配顯有困難者，得將原物分配於部分共有人。以原
    物為分配時，如共有人中有未受分配，或不能按其應有部分
    受分配者，得以金錢補償之。以原物為分配時，因共有人之
    利益或其他必要情形，得就共有物之一部分仍維持共有。民
    法第824 條第2 項第1 款、第3 項分別定有明文。是依民法
    物權編之規定，請求分割共有物，仍以原物分配於各共有人
    為原則。另分割共有物係以消滅共有關係為目的，故法院於
    裁判分割共有土地時，除因該土地內部分土地之使用目的不
    能分割（如共同使用之道路）或部分共有人明示仍願維持共
    有關係等情形外，應將土地分配與各共有人單獨所有，不得
    創設新的共有關係；法院裁判分割共有物，定其分配，應兼
    顧全體共有人之利益，斟酌各共有人之利害關係並共有物之
    性質、價格、利用價值及經濟效用決之（最高法院88年度台
    上字第1801號、84年度台上字第1538號判決意旨可資參照）
    。經查：
（一）按共有人部分相同之相鄰數不動產，各該不動產均具應有
      部分之共有人，經各不動產應有部分過半數共有人之同意
      ，得適用前項規定，請求合併分割。但法院認合併分割為
      不適當者，仍分別分割之。民法第824 條第6 項定有明文
      。查系爭土地如附表一所示係原告分別與被告等人所共有
      ，土地共有人僅部分相同，惟同前所述，系爭土地使用分
      區均為「都市計畫商業區」且相毗鄰，而除未到庭之被告
      周文惠外，其他應有部分過半數之共有人即原告與其餘被
      告到庭均表示同意合併分割（見本院卷(二)第276 頁），是
      為免土地細分，原告主張依民法第824 條第6 項規定合併
      分割系爭土地，應為可採，合先敘明。
（二）次查，系爭土地呈梯字形，位於苗栗縣後龍鎮後龍火車站
      附近，地處後龍鎮○○地段，土地南側緊鄰15米寬之道路
      ，由火車站沿該15米寬道路由西北往東南方向，土地上建
      物依序為如現況圖即附圖一所示編號甲、門牌號碼為中北
      街68-5號建物（即「新光診所」）為被告渣打銀行所有，
      編號乙、門牌號碼中北街68-4號建物（即「萬吉鐘錶眼鏡
      行」）為被告郭金松所有，編號丙、門牌號碼中北街68-3
      號建物（即「甜甜屋童裝坊」）為被告郭萬吉所有，編號
      丁、門牌號碼中北街68-2號建物（即「尹靈髮廊」）為被
      告黃登炎所有，編號戊、門牌號碼中北街68-1號建物（即
      「喬寶電腦」）為被告杜世安所有，編號己、門牌號碼中
      北街68號建物（即「柯達快速彩色沖印」）為原告所有，
      編號庚、門牌號碼中北街67-5號建物（即「摩地奇」）為
      被告陳天文所有，編號辛、門牌號碼中北街67-3、67-4號
      建物（即「統一超商」）則為被告陳顯榮、陳錦庭、陳金
      水、葉玉金等4 人所使用，又前開建物均為二樓加強磚造
      ，且部分建物頂樓有加建鐵皮屋，屋齡均約有20年以上；
      另被告周文惠所有門牌號碼為三民路37號建物，則坐落於
      系爭1727地號土地上，該建物亦有巷道可供通行至三民路
      出入等節，業經本院分別於98年12月30日及99年10月22日
      協同兩造及苗栗縣竹南地政事務所、內政部國土測繪中心
      測量人員履勘現場，並製有勘驗筆錄、現場照片、現場圖
      （見本院卷(一)第112 至118 頁），及測量人員測繪之現況
      圖（即附圖一，見本院卷(二)第4 頁）等件在卷足憑，且為
      兩造所不爭執，自屬真實。
（三）茲原告所主張採方案一即如附圖二所示：原告分得編號A6
      、A8、A10 、A15 土地面積85平方公尺，被告渣打銀行分
      得編號A1土地面積17平方公尺，被告郭金松分得編號A2土
      地面積41平方公尺，被告郭萬吉分得編號A3土地面積53平
      方公尺，被告黃登炎分得編號A4、A13 土地面積93平方公
      尺，被告杜開煌分得編號A5、A7、A14 土地面積69平方公
      尺，被告陳天文分得編號A9、A11 、A16 土地面積74平方
      公尺，被告陳顯宗、陳金水、葉玉金、陳錦庭共同分得編
      號A12 、A17 土地面積108 平方公尺，被告周文惠分得同
      段1727地號土地面積118 平方公尺等部分，均係按照各共
      有人目前使用位置進行分配，此對照卷附附圖一之現況圖
      即明。被告周文惠所分得系爭1727地號土地南側有一巷道
      可供出入，其餘共有人所分得部分均正面緊臨15公尺寬道
      路，故系爭土地分割後通行上均無困難。又被告渣打銀行
      分得如附圖二所示編號A1部分，其土地深度雖不足苗栗縣
      畸零地使用自治條例第3 條，使用分區為商業區○○○路
      寬15公尺以下，土地最小深度須達12公尺之規定（見本院
      卷(二)第111 頁），而屬於畸零地之情形，惟據卷附地籍圖
      、附圖一現況圖及苗栗縣後龍鎮○○段1740地號土地登記
      謄本（見本院卷(一)第25頁、卷(二)第352-2 頁）可知，被告
      渣打銀行所有之同段1740地號土地乃毗鄰系爭1738地號土
      地，如將編號A1土地分歸被告渣打銀行所有，得與同段17
      40地號土地合併使用，故該分割方案可提高此部分土地之
      利用價值，使土地經濟效益倍增。再者，被告陳顯宗、陳
      金水、葉玉金、陳錦庭等4 人到庭業已陳明願繼續保持共
      有（見本院卷(二)第10 1、276 頁），則將如附表二所示編
      號A12 、A17 土地，由其4 人按原應有部分，即被告陳顯
      宗6 分之1 、葉玉金6 分之1 、陳金水6 分之1 、陳錦庭
      6 分之3 繼續維持共有，亦無不當。又參以原告前開所提
      方案一，乃為到庭被告陳顯宗、陳金水、葉玉金、陳錦庭
      、陳天文、黃登炎、郭萬吉、杜世安、渣打銀行等人所肯
      認（見本院卷(二)第355 至356 頁），綜合上情，堪認原告
      主張之方案一，核屬合理可行之分割方法。爰採行原告所
      主張之分割方案，將系爭土地予以合併分割如主文第1 項
      所示。
（四）至被告郭金松抗辯系爭土地分割方案應採方案二，而採行
      方案二的原因，係為避免其所有龍南段490 建號房屋因一
      部分坐落於被告郭萬吉單獨所有之同段1739地號土地上，
      避免將來該建物遭被告郭萬吉訴請拆屋還地，致無法維持
      其完整性云云。惟查，同段1739地號土地乃係被告郭萬吉
      單獨所有，被告郭金松及渣打銀行所有之建物確實有部分
      係占用上開土地，此有土地登記謄本及附圖一之現況圖可
      考（見本院卷(一)第24頁、卷(二)第4 頁）。惟查，本件是關
      於兩造共有之系爭土地裁判分割事件，揆諸首開說明，本
      院於定其分配時，應兼顧全體共有人之利益，斟酌各共有
      人之利害關係並共有物之性質、價格、利用價值及經濟效
      用等決之，至於當事人另案所涉其他法律關係，實非本件
      分割共有物應考量之範疇。甚且，被告郭萬吉於本件分割
      案件確定後，能否另案再向被告郭金松訴請拆屋還地，仍
      視該案郭萬吉主張有無理由，以及是否有民法第148 條權
      利濫用，或同法第796 條、第796 條之1 得免為越界建屋
      移去或變更等諸多因素而定，實屬將來不可預測之事。且
      參諸被告郭萬吉所有如附圖一所示編號丙之建物，並非已
      達老舊或破損嚴重而無保存之必要，現仍可正常使用並經
      營「甜甜屋童裝坊」中，有卷附勘驗筆錄、現場略圖為證
      （見本院卷(一)第113 、118 頁），從而，本院認為原告主
      張之方案一即按兩造現況使用範圍、面積為分配，應係較
      為適宜之分割方案。
五、末按以原物為分配時，如共有人中有未受分配，或不能按其
    應有部分受分配者，得以金錢補償之。民法第824 條第3 項
    定有明文。故以原物為分配時，各共有人是否應為補償或受
    補償，均應以其所受分配者，是否已逾或少於其應有部分為
    斷，且補償金額之多寡，亦應以應有部分為計算之標準，而
    共有物原物分割而應以金錢為補償者，倘分得價值較高及分
    得價值較低之共有人均為多數時，該每一分得價值較高之共
    有人即應就其補償金額對於分得價值較低之共有人全體為補
    償，並依各該短少部分之比例，定其給付金額，方符共有物
    原物分割為共有物應有部分互相移轉之本旨（最高法院90年
    度台上字第2214號判決意旨參照）。經查：
（一）系爭土地依如主文第一項所示之分割方法分割後，兩造雖
      均受原物分配，惟其等分得土地之位置及臨路情況各有不
      同，其價值亦有所差異，且並非完全按照其等應有部分而
      為分配，故經本院送請宸煇不動產估價師事務所鑑定，該
      事務所乃根據當地里鄰環境、交通狀況、公共設施、使用
      現況、經濟效益等因素，運用比較法推估土地合理價格，
      經搜集各項與系爭土地條件相同或相似之影響價格資料，
      並對各項因子差異性進行分析、比較、調整，再考量系爭
      土地分割前、後土地總價值將因分割後各區塊分配位置、
      土地面積、臨路條件、地形等個別條件差異而有所增減，
      而價值增減部分應由各土地所有權人共同分擔情形下，核
      算各共有人於原持分土地之實際應有之權利而作成，足見
      該鑑定報告已就影響系爭土地價值之情事均仔細調查並考
      量、區分地價，自屬貼近現狀及市場價值，應為可採。爰
      諭知兩造間應相互補償之金額，如主文第二項即附表二所
      示。
（二）被告陳天文等人雖辯以鑑定報告所載兩造應互為補償金額
      並不合理，應以系爭土地之土地公告現值並加權平均方式
      來計算土地價值，較為公平合理云云。惟按土地公告現值
      並不等同於市價，本院審酌系爭1738、1737、1736地號土
      地均正面緊臨15公尺寬的道路，且1738地號土地較靠近後
      龍火車站，面積又較大，更有利於建築開發使用，則系爭
      1738地號土地價值至少應與臨路條件相同之系爭1736、17
      37地號土地之價值相當。另系爭1727、1728地號土地雖未
      臨路，然亦係位於後龍火車站附近，為後龍鎮○○地段，
      價格與前開臨路土地雖有所差異，惟落差應非甚鉅。而依
      卷附土地登記謄本可知，系爭1736、1737地號土地公告現
      值分別為每平方公尺76,250元及79,300元，而系爭1738地
      號土地卻僅每平方公尺61,000元，足見系爭1738地號土地
      之土地公告現值顯被低估。另系爭1727、1728地號土地公
      告現值則為每平方公尺32,113元及39,463元，核與相毗鄰
      之系爭1736、1737地號土地之公告現值竟相差2 倍以上，
      亦不合理。由此可反證，鑑定報告於考量各項影響價格資
      料後，認系爭1736、1737、1738地號土地價格，分別為每
      平方公尺64,433元、62,315元及63,828元，另系爭1727、
      1728地號土地市價為42,350元及42,950元等，與前開土地
      公告現值相比，較貼近市場價格，應為可採。
（三）被告葉玉金另質疑其與被告陳顯宗、陳金水、陳錦庭等4
      人，按應有部分所分得土地總面積減少11.59 平方公尺，
      卻仍須補償予其他共有人，且方案一與方案二相較，僅被
      告郭金松、郭萬吉所分得位置、面積不同，何以其4 人應
      補償予其他共有人之數額會有所差異，故鑑定報告顯不可
      採云云。惟查依鑑定報告（見報告書第46、48頁）及宸煇
      不動產估價事務所100 年5 月20日宸字第1000307-1 號函
      可知（見本院卷(二)第226 頁），系爭土地於分割前、後土
      地總值將因分割後各區塊所分配位置、面積、臨路條件、
      地形、臨路面寬等而有所增減，而分割後土地價值有增加
      時，該增值部分自應由系爭土地各該所有權人，按其原應
      有部分比例分配。實則，被告郭金松、郭萬吉於方案一及
      方案二所分得之編號A2、A3區塊有所不同，故A2、A3鑑定
      價格亦隨之變動，而其他共有人分得之區塊條件於方案一
      、二均相同情形下，其價格並無變更（見報告書第46、48
      頁）。然因被告郭金松、郭萬吉分得編號A2、A3區塊價值
      既已有所變動，則方案一及方案二「分割後土地『總』增
      加價值」亦有所不同，再按各該土地所有人應有部分比例
      分配增值結果，方致其他共有人應補償金額有所不同，是
      被告此部分質疑，容有誤會。另依土地登記謄本及附表一
      所示可知，被告陳顯宗、陳金水、葉玉金及陳錦庭等4 人
      僅就系爭1727、1728、1736地號土地有如附表一所示之應
      有部分。而系爭1727、1728地號土地市價乃低於系爭1736
      地號土地，如按原1736地號土地應有部分比例，其4 人僅
      能分得11.56 平方公尺【計算式：52×24÷108 ≒11.56
      】，惟依方案一分配結果，其4 人卻分得1736地號土地達
      21.83 平方公尺（見附圖二編號A12 所示），準此，其等
      未考量所有之土地，與分割後所得之土地價值有所落差，
      徒以其等應有部分計算所得土地總面積減少11.59 平方公
      尺為由，逕認鑑定報告所載不可採云云，亦不足取。
（四）至原告及被告周文惠另主張兩造先後於早年各自承購時，
      係就系爭土地及房屋現狀購買，故購買臨路房屋者，價格
      較後方房屋為高，且因原告付出買賣價金，原地主始交付
      臨路建物並移轉其認與建物面積相符之土地應有部分予原
      告，其他被告亦係如此，故本件分割無需另為補償云云。
      惟查，依卷附附圖二分割方案及附圖一之現況圖可知，原
      告所有如附圖一所示編號己之建物，面積為85平方公尺，
      然原告就系爭土地原始應有部分，換算為土地面積總計僅
      有76.23 平方公尺【註：系爭1727、1728、1736、1737、
      1738地號土地依序為33.72 、6.02、11.55 、6.74、18.2
      0 平方公尺】，核與原告所主張原地主係移轉與建物面積
      相符之土地應有部分予各共有人云云，已有未合。再者，
      原告前手與原告間買賣標的既係建物及系爭土地之「應有
      部分」，而非原告所有建物所坐落之土地全部，則裁判分
      割時，各共有人是否應為補償或受補償，即應以其所受分
      配者，是否已逾或少於其應有部分為斷。故原告此部分主
      張，應不可採。
六、綜上，原告訴請裁判分割，洵屬正當，應予准許；而分割方
    法方面，本院審酌系爭土地之性質、使用情形、經濟效用暨
    兩造意願及利益之均衡等情狀，認為系爭土地應以原物合併
    分割如主文第一項所示，並諭知兩造間應相互補償之金額如
    主文第二項所載。
七、末按民事訴訟法第80條之1 之規定，因共有物分割、經界或
    其他性質上類似之事件涉訟，由敗訴當事人負擔訴訟費用顯
    失公平者，法院得酌量情形，命勝訴之當事人負擔其一部。
    本件係因分割共有物事件涉訟，兩造之行為，均可認係按當
    時之訴訟程度為伸張或防禦權利所必要，故諭知由兩造按如
    附表三所示應有部分比例分擔訴訟費用，始為公允。
八、本件事證已臻明確，兩造其餘之主張及舉證，核與判決之結
    果不生影響，爰無庸一一論述，併此敘明。
九、訴訟費用負擔之依據：民事訴訟法第80條之1。
中    華    民    國  100     年    8     月    10    日
                民事庭審判長法  官  宋國鎮
                            法  官  吳國聖
                            法  官  游欣怡
以上正本係照原本作成。
如對本判決上訴，須於判決送達後20日內向本院提出上訴狀。如
委任律師提起上訴者，應一併繳納上訴審裁判費。
                            書記官  張宏賓
中    華    民    國   100    年    8     月    10    日
一、附圖一：內政部國土測繪中心99年12月6日鑑定圖(一)
二、附圖二：內政部國土測繪中心99年12月6日鑑定圖(二)
三、附圖三：內政部國土測繪中心100年4月25日補充鑑定圖(一)
四、附表一：系爭土地土地標示、應有部分及其價值（見鑑定報
    告第iv頁）
┌──┬───────┬───┬────┬───────┬──────┐
│編號│土地標示      │面積  │所有權人│權  利  範  圍│分割前各所有│
│    │              │      │        ├───┬───┤權人持分之權│
│    │              │      │        │分子  │分母  │利價值      │
├──┼───────┼───┼────┼───┼───┼──────┤
│ 01 │苗栗縣後龍鎮龍│118 平│柳梁喬  │32    │112   │1,428,042元 │
│    │南段1727地號  │方公尺├────┼───┼───┼──────┤
│    │              │      │陳顯宗  │50    │1008  │1,486,908元 │
│    │              │      ├────┼───┼───┤            │
│    │              │      │陳金水  │50    │1008  │            │
│    │              │      ├────┼───┼───┤            │
│    │              │      │葉玉金  │50    │1008  │            │
│    │              │      ├────┼───┼───┤            │
│    │              │      │陳錦庭  │150   │1008  │            │
│    │              │      ├────┼───┼───┼──────┤
│    │              │      │黃登炎  │1     │12    │416,724元   │
│    │              │      ├────┼───┼───┼──────┤
│    │              │      │周文惠  │2     │6     │1,665,626元 │
├──┼───────┼───┼────┼───┼───┼──────┤
│ 02 │苗栗縣後龍鎮龍│245 平│陳天文  │18    │112   │1,691,138元 │
│    │南段1728地號  │方公尺├────┼───┼───┼──────┤
│    │              │      │杜世安  │45    │448   │1,057,123元 │
│    │              │      ├────┼───┼───┼──────┤
│    │              │      │柳梁喬  │11    │448   │258,589元   │
│    │              │      ├────┼───┼───┼──────┤
│    │              │      │陳顯宗  │50    │1008  │3,131,849元 │
│    │              │      ├────┼───┼───┤            │
│    │              │      │陳金水  │50    │1008  │            │
│    │              │      ├────┼───┼───┤            │
│    │              │      │葉玉金  │50    │1008  │            │
│    │              │      ├────┼───┼───┤            │
│    │              │      │陳錦庭  │150   │1008  │            │
│    │              │      ├────┼───┼───┼──────┤
│    │              │      │黃登炎  │1     │12    │877,141元   │
│    │              │      ├────┼───┼───┼──────┤
│    │              │      │周文惠  │2     │6     │3,508,135元 │
├──┼───────┼───┼────┼───┼───┼──────┤
│ 03 │苗栗縣後龍鎮龍│52平方│陳天文  │20    │36    │1,860,825元 │
│    │南段1736地號  │公尺  ├────┼───┼───┼──────┤
│    │              │      │柳梁喬  │8     │36    │744,201元   │
│    │              │      ├────┼───┼───┼──────┤
│    │              │      │陳顯宗  │4     │108   │745,490元   │
│    │              │      ├────┼───┼───┤            │
│    │              │      │陳金水  │4     │108   │            │
│    │              │      ├────┼───┼───┤            │
│    │              │      │葉玉金  │4     │108   │            │
│    │              │      ├────┼───┼───┤            │
│    │              │      │陳錦庭  │12    │108   │            │
├──┼───────┼───┼────┼───┼───┼──────┤
│ 04 │苗栗縣後龍鎮龍│9 平方│陳天文  │1     │8     │70,416元    │
│    │南段1737地號  │公尺  ├────┼───┼───┼──────┤
│    │              │      │杜世安  │1     │8     │70,416元    │
│    │              │      ├────┼───┼───┼──────┤
│    │              │      │柳梁喬  │6     │8     │420,003元   │
├──┼───────┼───┼────┼───┼───┼──────┤
│ 05 │苗栗縣後龍鎮龍│234 平│郭萬吉  │15    │96    │2,333,551元 │
│    │南段1738地號  │方公尺├────┼───┼───┼──────┤
│    │              │      │杜世安  │77    │360   │3,193,953元 │
│    │              │      ├────┼───┼───┼──────┤
│    │              │      │郭金松  │21    │96    │3,267,355元 │
│    │              │      ├────┼───┼───┼──────┤
│    │              │      │柳梁喬  │28    │360   │1,161,670元 │
│    │              │      ├────┼───┼───┼──────┤
│    │              │      │黃登炎  │13    │48    │4,045,419元 │
│    │              │      ├────┼───┼───┼──────┤
│    │              │      │渣打銀行│3     │48    │933,804元   │
├──┼───────┼───┼────┼───┼───┼──────┤
│    │合計          │      │        │      │      │34,368,378元│
└──┴───────┴───┴────┴───┴───┴──────┘
五、附表二：各共有人應受補金額配附表
┌──┬────────┬──────┬───────┬───────┬──────┐
│編號│應負補償人姓名  │應補償金額  │應受補償人姓名│應受補償金額  │備註        │
│    │                │（新臺幣）  │              │（新臺幣）    │            │
├──┼────────┼──────┼───────┼───────┼──────┤
│ 01 │郭萬吉          │686,110元   │渣打銀行      │7,230元       │            │
│    │                │            ├───────┼───────┤            │
│    │                │            │郭金松        │280,496元     │            │
│    │                │            ├───────┼───────┤            │
│    │                │            │黃登炎        │83,720元      │            │
│    │                │            ├───────┼───────┤            │
│    │                │            │杜世安        │143,891元     │            │
│    │                │            ├───────┼───────┤            │
│    │                │            │周文惠        │170,773元     │            │
├──┼────────┼──────┼───────┼───────┼──────┤
│ 02 │柳梁喬          │1,026,509元 │渣打銀行      │10,817元      │            │
│    │                │            ├───────┼───────┤            │
│    │                │            │郭金松        │419,659元     │            │
│    │                │            ├───────┼───────┤            │
│    │                │            │黃登炎        │125,257元     │            │
│    │                │            ├───────┼───────┤            │
│    │                │            │杜世安        │215,279元     │            │
│    │                │            ├───────┼───────┤            │
│    │                │            │周文惠        │255,497元     │            │
├──┼────────┼──────┼───────┼───────┼──────┤
│ 03 │陳天文          │576,825元   │渣打銀行      │6,078元       │            │
│    │                │            ├───────┼───────┤            │
│    │                │            │郭金松        │235,818元     │            │
│    │                │            ├───────┼───────┤            │
│    │                │            │黃登炎        │70,385元      │            │
│    │                │            ├───────┼───────┤            │
│    │                │            │杜世安        │120,971元     │            │
│    │                │            ├───────┼───────┤            │
│    │                │            │周文惠        │143,573元     │            │
├──┼────────┼──────┼───────┼───────┼──────┤
│ 04 │陳顯宗          │134,507元   │渣打銀行      │1,417元       │            │
│    │                │            ├───────┼───────┤            │
│    │                │            │郭金松        │54,989元      │            │
│    │                │            ├───────┼───────┤            │
│    │                │            │黃登炎        │16,413元      │            │
│    │                │            ├───────┼───────┤            │
│    │                │            │杜世安        │28,209 元     │            │
│    │                │            ├───────┼───────┤            │
│    │                │            │周文惠        │33,479元      │            │
├──┼────────┼──────┼───────┼───────┼──────┤
│ 05 │陳金水          │134,507元   │渣打銀行      │1,417元       │            │
│    │                │            ├───────┼───────┤            │
│    │                │            │郭金松        │54,989元      │            │
│    │                │            ├───────┼───────┤            │
│    │                │            │黃登炎        │16,413元      │            │
│    │                │            ├───────┼───────┤            │
│    │                │            │杜世安        │28,209 元     │            │
│    │                │            ├───────┼───────┤            │
│    │                │            │周文惠        │33,479元      │            │
├──┼────────┼──────┼───────┼───────┼──────┤
│ 06 │葉玉金          │134,507元   │渣打銀行      │1,417元       │            │
│    │                │            ├───────┼───────┤            │
│    │                │            │郭金松        │54,989元      │            │
│    │                │            ├───────┼───────┤            │
│    │                │            │黃登炎        │16,413元      │            │
│    │                │            ├───────┼───────┤            │
│    │                │            │杜世安        │28,209 元     │            │
│    │                │            ├───────┼───────┤            │
│    │                │            │周文惠        │33,479元      │            │
├──┼────────┼──────┼───────┼───────┼──────┤
│ 07 │陳錦庭          │403,521元   │渣打銀行      │4,253元       │            │
│    │                │            ├───────┼───────┤            │
│    │                │            │郭金松        │164,969元     │            │
│    │                │            ├───────┼───────┤            │
│    │                │            │黃登炎        │49,238元      │            │
│    │                │            ├───────┼───────┤            │
│    │                │            │杜世安        │84,625元      │            │
│    │                │            ├───────┼───────┤            │
│    │                │            │周文惠        │100,436元     │            │
├──┼────────┼──────┼───────┼───────┼──────┤
│    │                │        合計│渣打銀行      │32,629元      │            │
│    │                │            ├───────┼───────┤            │
│    │                │            │郭金松        │1,265,909元   │            │
│    │                │            ├───────┼───────┤            │
│    │                │            │黃登炎        │377,839元     │            │
│    │                │            ├───────┼───────┤            │
│    │                │            │杜世安        │649,393元     │            │
│    │                │            ├───────┼───────┤            │
│    │                │            │周文惠        │770,716元     │            │
└──┴────────┴──────┴───────┴───────┴──────┘
六、附表三：訴訟費用負擔之比例
┌──┬────────┬─────────┬──────┐
│編號│共有人          │分割前各所有權人持│訴訟費用負擔│
│    │                │分之權利價值（如附│比例        │
│    │                │表一所載）        │            │
├──┼────────┼─────────┼──────┤
│ 01 │柳梁喬          │4,012,505元       │1000分之117 │
├──┼────────┼─────────┼──────┤
│ 02 │陳顯宗、陳金水、│5,364,247元       │連帶負擔1000│
│    │葉玉金、陳錦庭  │                  │分之156     │
├──┼────────┼─────────┼──────┤
│ 03 │黃登炎          │5,339,284元       │1000分之155 │
├──┼────────┼─────────┼──────┤
│ 04 │周文惠          │5,173,761 元      │1000分之151 │
├──┼────────┼─────────┼──────┤
│ 05 │陳天文          │3,622,379元       │1000分之105 │
├──┼────────┼─────────┼──────┤
│ 06 │杜世安          │4,321,492元       │1000分之126 │
├──┼────────┼─────────┼──────┤
│ 07 │郭萬吉          │2,333,551元       │1000分之68  │
├──┼────────┼─────────┼──────┤
│ 08 │郭金松          │3,267,355元       │1000分之95  │
├──┼────────┼─────────┼──────┤
│ 09 │渣打銀行        │933,804元         │1000分之27  │
├──┼────────┼─────────┼──────┤
│    │合計            │34,368,378元      │1000分之1000│
└──┴────────┴─────────┴──────┘